【裁判字號】    98,交抗,1841
【裁判日期】    980731
【裁判案由】    違反道路交通管理處罰條例
【裁判全文】
臺灣高等法院交通事件裁定            98年度交抗字第1841號
抗告人  即
原處分機關  交通部公路總局新竹區監理所桃園監理站
受 處 分人  甲○○
                    號
上列抗告人因受處分人違反道路交通管理處罰條例案件，不服臺
灣桃園地方法院98年度交聲字第1033號，中華民國98年6月29日
所為之裁定，提起抗告，本院裁定如下：
    主  文
抗告駁回。
    理  由
一、原裁定意旨略以：受處分人甲○○（下稱受處分人）於民國
    （下同）97年12月3日20時37分許，酒後駕駛車牌號碼
    KY-4988號自用小客車上路，在桃園縣蘆竹鄉○○路與中興
    路口時，為警查獲，並測得其呼氣酒精濃度達每公升0.69毫
    克等情，為受處分人所不爭執，且經原審以97年度壢交簡字
    第3637號判決判處有期徒刑2月，如易科罰金，以新台幣（
    下同）1,000元折算1日確定在案，並有酒精濃度測定單、舉
    發違規通知單、裁決書、原審97年度壢交簡字第3637號判決
    各1份在卷可稽，堪認受處分人確有前揭酒後駕車之違規事
    實。又受處分人僅持有於97年7月2日所考領之職業聯結車駕
    照，此有桃園監理站汽車駕駛人螢幕列印資料、汽車駕駛人
    經歷證明書各1份在卷可稽，受處分人因飲用酒類後駕駛自
    用小客車，經酒精檢測達每公升0.69毫克之情形，依法僅得
    以吊扣受處分人所持有該級車類之駕駛執照，若原處分機關
    因行政目的所設之「一人一照」原則，致受處分人無普通小
    型車駕駛執照可供吊扣，而逕行吊扣受處分人之職業聯結車
    駕駛執照，顯已逾越修正後道路交通管理處罰條例第68條之
    規範意涵及範圍。原處分機關依道路交通管理處罰條例第24
    條第1項第2款規定，裁處受處分人應接受道路交通安全講習
    部分，核無違誤，然原處分機關未審酌「吊扣駕駛執照12個
    月」規範之目的，在受處分人未領有普通小型車駕駛執照之
    情況下，而為吊扣受處分人聯結車職業駕駛執照12個月部分
    之處分，難認合法，因本件酒後駕車為一個違規行為，吊扣
    處分與應接受道路交通安全講習無從區分，則原處分關於前
    開部分與吊扣駕駛執照部分有全部及一部關係，應認均為異
    議聲明之效力所及，從而，受處分人提起本件聲明異議，為
    有理由，應將原處分撤銷，改為裁罰受處分應接受道路交通
    安全講習，以期適法等語。
二、抗告意旨略以：
（一）酒後駕車影響他人身體、生命、財產至鉅，如對酒精濃度
      超過規定標準而駕駛汽車之行為人僅限制其不得駕駛該級
      類汽車，而仍得駕駛其他級類汽車，顯難以達成「確保交
      通安全」之立法精神，亦不符社會大眾期待與各交通相關
      機關維護民眾「行的安全」之責任與義務。
（二）再由道路交通管理處罰條例整體制度之概念與設計觀察：
      參考道路交通管理處罰條例第21條、第21條之1、第22條
      等條文規定，對於僅領有較低級類駕駛執照而駕駛較高級
      類汽車之駕駛行為，係立法予以類型化加以處罰，而非一
      律認為未領有所駕駛車類之許可憑證（駕駛執照）即為「
      未領有駕駛執照駕車（無照駕駛）」。是以，對於道路交
      通管理處罰條例所定應吊扣或吊銷駕駛執照處分者，自亦
      不得認無「駕駛執照」可供處分或執行，亦無法將其作為
      合法駕駛車輛依據之汽車駕駛執照切割處罰。
（三）駕駛特定車類之汽車需具備特定資格與技術，又因操作難
      易度有別，故有逐步取得較高難度車類駕駛資格之制度設
      計。然一般肇事案件之成因，因酒後駕駛、超速、超載等
      違法行為造成之車禍案件，遠多於因駕駛技術不足造成車
      禍之情形。則行為人駕駛行為出現嚴重瑕疵，非限制其駕
      駛資格（吊扣駕照）不足以維護其他廣大用路人之安全時
      ，應考量使其無法再違反該行為所應遵守之行為規範。故
      無論駕駛何種汽車既應遵守相同之基本行為規範，自不因
      所需駕駛技術不同而有區分。對於僅領有單一駕駛執照之
      駕駛人既係基於該駕駛資格而受法律評價，當不得免於限
      制或剝奪該駕駛憑證權利之處罰。否則，行為人仍得繼續
      使用較高等級駕駛執照駕駛次等級之車輛，違規時僅能吊
      扣其所駕駛之該等級車輛駕駛執照，無異宣告免除此項違
      規行為所應吊扣執照之處罰。是以道路交通管理處罰條例
      第35條第1項第1款之規定，受處分人既持用普通小型車駕
      照駕駛輕型機車，該駕照即等同其得憑以駕駛輕型機車駕
      駛執照。故其於駕駛輕型機車違規時，依法吊扣其所持用
      普通小型車駕駛執照，自不違反比例原則。
（四）吊扣駕照1年處分係預防將來再犯危險之「管制罰」，與
      行政罰鍰及刑事處罰之性質不同。至於受處分人既有上開
      違規行為，而遭受吊扣職業聯結車駕駛執照，是否因此家
      計陷入困難，尚非原處分機關所得審究。為維護道路交通
      管理目的及公平性原則，爰請求撤銷原裁定，維持原處分
      云云。
三、經查：
（一）按汽車駕駛人，駕駛汽車經測試檢定酒精濃度超過規定標
      準者，處新台幣15,000元以上60,000元以下罰鍰，並當場
      移置保管該汽車及吊扣其駕駛執照1年。汽車駕駛人有第
      35條第1項規定之情形者，應接受道路交通安全講習，道
      路交通管理處罰條例第35條第1項第1款及第24條第1項第2
      款分別定有明文。又汽車駕駛人，因違反本條例及道路交
      通安全規則之規定，受吊銷駕駛執照處分時，吊銷其持有
      各級車類之駕駛執照，道路交通管理處罰條例第68條亦定
      有明文。惟道路交通管理處罰條例第68條業於94年12月14
      日修正，並自95年3月1日起施行，修正前之道路交通管理
      處罰條例第68條規定：「汽車駕駛人，因違反本條例及道
      路交通安全規則之規定，受吊扣或吊銷駕駛執照處分時，
      吊扣或吊銷其持有各級車類之駕駛執照」；修正後之道路
      交通管理處罰條例第68條則規定：「汽車駕駛人，因違反
      本條例及道路交通安全規則之規定，受吊銷駕駛執照處分
      時，吊銷其持有各級車類之駕駛執照」；其原提案修正條
      文為：「汽、機車駕駛人，因違反本條例及道路交通安全
      規則之規定，受吊扣或吊銷駕駛執照處分時，吊扣或吊銷
      其違法或違規當時所駕駛車輛之駕駛執照」，其立法理由
      略以：「原條文將違法或違規駕駛人所持有各級車類之駕
      駛執照一併吊扣或吊銷，失之過酷，影響人民工作及生活
      甚鉅，爰修正之」等語，是駕駛人違反道路交通管理處罰
      條例第35條第1項第1款之規定而受吊扣駕駛執照處分時，
      依修正後同法第68條規定並參照其修正意旨，應僅得吊扣
      違規或違法當時駕駛車類之駕駛執照，不得再吊扣行為人
      所持有、與駕駛違規車輛無關之其他各級車類駕駛執照。
      亦言之，依現行道路交通管理處罰條例，並無得吊扣駕駛
      人所持有他級駕駛執照之依據存在。復按酒醉駕車行為製
      造法所不容許之風險，以風險製造之立場觀之，並不因駕
      駛車輛種類之不同，而有所差別，然從風險實現之觀點而
      言，酒醉駕駛車類之不同，其對於交通安全衍生之實害結
      果亦有差異，如駕駛人駕駛低一級之車類違反本條例之規
      定時，不論其所造成之實害結果，而一律吊扣駕駛人所持
      有之各類駕照，不無過當之虞，亦非無合於比例原則之疑
      義。從而，於吊扣駕駛人駕駛執照之處分時，自僅得吊扣
      駕駛人違規時所駕駛該級車類之駕駛執照，以限制其繼續
      駕駛該級車類行駛道路之權利，果駕駛人並無該級車類之
      駕駛執照，或雖曾持有該級車類之駕駛執照，然該駕駛執
      照業經吊銷、吊扣，即無從再執行吊扣該級車類駕駛執照
      之處分（本院暨所屬法院97年法律座談會刑事類提案第40
      號研討結果亦同此見解）。
（二）查本件受處分人於酒後駕駛上揭自用小客車，於前揭時、
      地經警測得其呼氣酒精濃度達每公升0.69毫克，並經警舉
      發酒後駕車違規，嗣經原審以97年度壢交簡字第3637號判
      決判處有期徒刑2月，並諭知易科罰金確定在案。此有交
      通部公路總局新竹區監理所桃監裁罰字第裁52-DB0000000
      號違反道路交通管理事件裁決書、原審97年度壢交簡字第
      3637號判決、桃園縣政府警察局桃警局交字第DB0000000
      號舉發違反道路交通管理事件通知單、酒精濃度測定單、
      桃園監理站送達證書、桃園監理站汽車駕駛人螢幕列印資
      料、汽車駕駛人經歷證明書在卷可稽，且為受處分人所不
      爭執，是受處分人上揭違規事實，足堪認定。
（三）次以，受處分人於本件交通違規時，並無自用小客車駕駛
      執照，僅有職業聯結車駕駛執照，則抗告人即原處分機關
      （下稱抗告人）上開裁決書所指「吊扣駕駛執照」，應係
      指受處分人之職業聯結車駕駛執照，此參照卷附之汽車駕
      駛人螢幕列印資料、汽車駕駛人經歷證明書即明。惟揆諸
      上開說明，受處分人並無自用小客車駕駛執照可供吊扣，
      抗告人本毋庸為吊扣之處分。惟果抗告人以受處分人無自
      用小客車駕駛執照可供吊扣，遂進而吊扣受處分人之職業
      聯結車駕駛執照，顯與道路交通管理處罰條例第68條規定
      有悖。
四、綜上所述，原審認抗告人對受處分人所為之吊扣職業聯結車
    駕駛執照，並施以道路交通安全講習之處分有違誤，而予以
    撤銷，改諭知受處分人應接受道路交通安全講習之處分，核
    其認事用法，均無違誤。抗告人抗告意旨猶執陳詞，任意指
    摘原裁定不當，求為撤銷改判，為無理由，其抗告應予駁回
    。
據上論結，爰依道路交通案件處理辦法第26條，刑事訴訟法第
412條，裁定如主文。
中    華    民    國    98    年    7    月      31   日
                  刑事第二十庭審判長法  官  楊貴雄
                                    法  官  高愈杰
                                    法  官  林銓正
以上正本證明與原本無異。
不得再抗告。
                                    書記官  張淨
中    華    民    國    98    年    8     月    4     日


司法院資訊處製作；財團法人民間司法改革基金會備份。
